台灣高等法院民事判決　九十年度上字第八三九號
　　　上　訴　人　庚○○
　　　送達代收人　侯文芳
　　　被上訴人　　乙○○
　　　　　　　　　己○○○
　　　　　　　　　丙○毨
　　　　　　　　　戊○○
　　　　　　　　　丁○○
　　　　　　　　　甲○○
右當事人間返還保證金事件，上訴人對於中華民國九十年五月二十三日臺灣宜蘭地方
法院八十九年度訴字第四二號第一審判決提起上訴，本院判決如左：
    主    文
上訴駁回。
第二審訴訟費用由上訴人負擔。
    事    實
甲、上訴人方面：
一、聲明：(一)原判決廢棄。(二)被上訴人應連帶給付上訴人新台幣壹佰壹拾萬零捌仟元
    及自訴狀繕本送達翌日起至清償日止按年息百分五計算之利息。(三)請准供擔保宣
    告假執行。
二、陳述：除與原判決記載相同者外，補稱略以：
  (一)本件之爭點在於兩造有無「由被上訴人提供系爭地段九三之一地號土地供上訴人
    私設通路，並據以申請指定建築線」之約定？惟原審就上開事實，於舉證責任分
    配上應有違誤。上開事實應由被上訴人負舉證之責。
  (二)證人林文賢於原審證稱「．．系爭建地外圍有一條保甲路九三之六地號，寬二米
    ，兩造有協商要擴充到六米」、「約定之後已擴寬為六米，現仍存在」等語，適
    與原審法院所認定「兩造曾協議約定由被上訴人等人提供渠等共有毗鄰之系爭九
    三之一地號土地供上訴人私設通路申請指定建築線」之事實有間；更足證明上訴
    人「兩造就指定建築線為協商者，係指被上訴人提供並同意將九三之六地號土地
    道路往九三之一土地拓寬至六米以申請指定建築線」之主張。
  (三)兩造既就指定建築線為協商，由被上訴人提出並同意將九三之六地號土地道路往
    九三之一土地拓寬至六米以申請指定建築，則上訴人依協商之結果，在九三之一
    地號土地上進行整地鋪路進行拓寬工程，自屬當然。又既有上開協議，則上訴人
    從未依約以系爭九三之一土地為私設通路據以申請建線乃理所當然，亦與本件爭
    點無涉。
三、證據：援用原審提出之證據。
乙、被上訴人方面：
一、(一)聲明：駁回上訴。(二)如受不利判決，請准供擔保宣告免為假執行。
二、陳述：除與原判決記載相同者外，補稱略以：
  (一)兩造前於八十三年十月二十七日簽訂合約時，於合建契約書第十二條即特別約定
    「本契約涉訟時，雙方同意以台灣宜蘭地方法院為第一審管轄法院，並以第一審
    判決為依據」，本件上訴人再提起上訴，有違上開約定。
  (二)本件被上訴人於八十三年十月二十日與被上訴人就系爭九三及九三之三地號土地
    所簽訂之合建契約曾約定由上訴人負責以被上訴人之名義申請建築線之指定。又
    上訴人於簽訂合建契約前，即知系爭合建基地無法單以同段九三之六之國有土地
    申請指定建築線，因此上訴人於簽約時曾要求被上訴人提供渠等共有毗鄰系爭合
    建基地及同段九三之六地號保甲路之同段九三之一地號農牧用地配合其私設通路
    ，以申請指定建築線，被上訴人為使合建案能順利完成曾答應配合，嗣被上訴人
    收受系爭一百萬元之合建保證金後不久，上訴人為申請指定建築線曾與被上訴人
    達成協議，將同段九三之六地號之甲路往同段九三之一地號農牧地拓寬至六米，
    據以申請指定建築線，被上人即同意並允諾依上訴人指示配合辦理。故本件上訴
    人至少應依協議，以被上訴人所提供之九三之一地號土地併同九三之六土地申請
    指定建築線，但上訴人並未依此申請，已據證人熊兆周證述屬實，上訴人既未依
    約申請，逕以系爭合建基地臨接非屬建築線之道路遭駁回為由，要求返還保證金
    ，顯然上訴人未對有利於己之事實負舉證責任。
  (三)本件兩造並未約定被上訴人應就返還保證金債務負連帶責任，亦未有何法律規定
    ，上訴人請求被上訴人負連帶給付責任，應無理由。
三、證據：援用原審提出之證據。
    理    由
壹、程序方面
    被上訴人抗辯稱兩造於合建契約書第十二條即特別約定「本契約涉訟時，雙方同
    意以台灣宜蘭地方法院為第一審管轄法院，並以第一審判決為依據」，本件上訴
    人再提起上訴，有違上開約定等語，但查捨棄上訴應於第一審判決宣示或送達後
    為之，此觀諸民事訴訟法第四百三十九條規定自明。如於第一審判決宣示前兩造
    預為不上訴之約定者，應認為無效。本件兩造固曾於合建契約中合意以第一審判
    決為依據，依其真意應即為兩造同意倘受不利益之判決，亦不得提起上訴之約定
    ，依上開說明應為無效。從而本件上訴人於法定期間內向本院提起上訴，應無不
    合，合先說明。
貳、實體方面
一、本件上訴人於原審起訴主張：上訴人於民國八十三年十月二十七日與被上訴人乙
　　○○、林陳豊子、丙○毨及林水清（被上訴人戊○○、丁○○、甲○○之被繼承
　　人）等四人簽訂合建契約書，就被上訴人等所共有之系爭地段九三及九三之三地
　　號等二筆土地合作興建透天別墅，約定被上訴人等應提供可興建之土地予上訴人
　　，上訴人並依約支付第一次保證金一百萬元予被上訴人，並因相關土地整地鋪路
　　而支出十萬八千元，又委託建築師熊兆周據以申請指定建築線，卻遭宜蘭縣政府
　　二次函覆以「基地臨接非屬合於指定建築線之道路」而駁回申請，致未能合作興
　　建房屋；依雙方所簽訂之契約書第十三條約定，本基地之建築線無法指定，致使
　　無法申請建照時，被上訴人應於通知之日立即退還所付之保證金及所有費用，上
　　訴人於八十五年七月八日以存證信函通知被上訴人等於文到三日內返還上開款項
　　未果，為此提起本訴等語。被上訴人丙○毨則以：上訴人並非系爭合建契約書之
　　當事人，僅係訴外人楊文祥之代理人；再者建商於八十三年十月二十七日就系爭
　　地段九三及九三之三地號土地簽訂合建契約後，為申請指定建築線，建商曾與被
　　上訴人協議，約定由被上訴人提供其共有毗鄰上開建築基地之同段九三之一地號
　　土地供建商私設通路，嗣建商旋即於八十三年底僱用工人及挖土機在九三之一地
　　號土地上整地及以砂石級配舖設道路，並在近旁設置接待所預售合建之房屋，惟
　　因簽約後預售房屋期間乏人問津，建商乃拖延未繼續進行合建案，年餘未售出任
　　何房屋後，建商即不願推案，並一再藉故要求返還保證金，因被上訴人不同意，
　　八十五年十月竟故不援用上述私設通路之資料，逕委建築師向宜蘭縣政府申請指
　　定建築線，企圖使申請案遭駁回而製造上開建築基地無法指定建築線之假象，再
　　藉詞索回保證金；因上開建築基地倘如約定以被上訴人共有之同段九三之一地號
　　土地私設通路，並無不能指定建築線之情形，其請求返還保證金並無理由等語，
　　資為抗辯。
二、被上訴人於原審抗辯稱，系爭契約之當事人非為上訴人，應為訴外人楊文祥等語
    。但查：本件系爭合建契約書末頁「立契約書人－乙方姓名－代表人」欄固有上
    訴人之簽名、蓋章，惟系爭合建契約書首頁「立契約書人－建商」上，即記載當
    事人為訴外人楊文祥與上訴人二人，足徵兩造立約時之真意，其當事人應即為上
    訴人與訴外人楊文祥，非是以本件上訴人自為系爭契約之當事人，非為楊文祥之
    代理人。況被上訴人乙○○八十三年十一月十日所出具之押金收據，亦載明收到
    庚○○之押金。
三、上訴人主張被上訴人乙○○、林水清、林陳豊子及丙○毨等四人簽訂合建契約書
　　，由被上訴人提供共有之九三及九三之三地號土地二筆，合作興建透天別墅，上
　　訴人業已依合建契約第五條給付第一次保證金新台幣一百萬元，並就土地予整地
　　鋪路支出十萬八千元，復委託建築師熊兆周申請指定建築線，但遭宜蘭縣政府二
　　次函覆以「基地臨接非屬合於指定建築線之道路」而駁回申請等事實，業據上訴
　　人提出土地登記謄本、合建契約書、保證金收據、費用支出證明單、宜蘭縣政府
　　函等件為證，應堪信為真實。本件兩造所爭執者，兩造有無約定以被上訴人共有
　　毗鄰系爭土地之同地段九三之一地號土地，以供上訴人私設通路後，並據以由上
　　訴人申請指定建築線之約定？或者本件是否僅因經濟不景氣，上訴人故意不以九
　　三之一土地申請指定建築線，故意製造建築基地無法指定建築線之假象，藉以向
　　被上訴人取回系爭保證金與整地費用而已？
（一）按建築基地面臨計畫道路、廣場、市區道路○○路或合於本規則之現有巷道者
　　　，得申請指定建築線。又本規則所稱現有巷道包括私設通路經土地所有權人出
　　　具供公眾通行同意書或捐獻土地為道路使用，經依法完成土地移轉登記手續者
　　　（台灣省建築管理規則第二條第一項、第四條第一項第二款規定參照）。再依
　　　非都市土地使用管制規則附表二所示一般農業區農牧用地得變更編定為交通用
　　　地（使用分區內各種使用地變更編定原則表參照）。
（二）系爭合建契約第七條第一款約定，乙方（即上訴人）於簽約取得甲方（即被上
　　　訴人）所提供證件後，應以甲方名義申請建線之指定（支付命令聲請卷十一頁
　　　）。足證本件關於系爭九三及九三之三地號建地指定建築線之申請，應由被上
　　　訴人提供相關文件，上訴人則有負責申請指定建築線之義務。經查：本件被上
　　　訴人主張，兩造為申請指定建築線，上訴人曾與被上訴人協議由被上訴人提供
　　　渠等共有毗鄰之系爭九三之一地號土地供建商私設通路申請指定建築線，被上
　　　訴人並已提供系爭九三之一地號土地同意書予上訴人，並允諾依上訴人指示配
　　　合辦理等事實，業據證人即當時參與協商之林文賢於原審法院到庭結證稱「（
　　　有無參與兩造合建契約的協商？）有。當時我是縣議員，我曾指出被告收受一
　　　百萬元的保證金，如建商不蓋房子，將如何處理的問題，系爭建地外圍有一條
　　　保甲路九三之六地號（是國有財產局的土地）寬二米，兩造有協商要擴充到六
　　　米，據我所知原告（上訴人）與楊文祥是合夥人」、「（證人協議後被告等人
　　　是否有出具同意書給建商？）有，而且約定之後已拓為六米，現仍存在」、「
　　　（所謂同意書，是否指拓寬到九三之一地號？）是」等語（原審卷一００至一
　　　０一頁），足證兩造確曾協商以九三之一土地將之拓寬為六米，再參以上訴人
　　　亦即於八十三年底僱工在九三之一地號土地上整地鋪路，復為上訴人所不爭執
　　　，就此部分之事實，應認被上訴人之主張為真正。
（三）上訴人固再以證人林文賢於原審上開證詞僅證明「兩造就指定建築線為協商者
　　　，係指被上訴人提供並同意將九三之六地號土地道路往九三之一土地拓寬至六
　　　米以申請指定建築線」，並稱因該九三之六地號土地之道路，本係非合於指定
　　　建築線之道路，遭宜蘭縣政府建設局予以駁回。但查：上訴人整地鋪路後之通
　　　道係坐落在系爭地段九三、九三之三及九三之一地號等三筆土地上，為兩造所
　　　不爭執，若兩造間未曾有由被上訴人提供系爭地段九三之一地號土地供上訴人
　　　私設通路，並據以申請指定建築線之約定，則上訴人自無從於被上訴人所共有
　　　非供建屋使用之系爭九三之一地號土地進行整地鋪路，並取得同意書之可能。
　　　且查：兩造如僅係就九三之六地號土地往九三之一地號土地拓寬至六米而已，
　　　並無約定以九三之一地號土地供建築線申請用，則因九三之六地號土地為公有
　　　土地，寬僅二米而已，又如何據以申請建築線？足證兩造確曾有以被上訴人所
　　　有之九三之一地號土地供上訴人私設通路，並據以申請指定建築限之約定無訛
　　　。上訴人主張兩造從無此項約定等語，應無可採。
四、綜上所述，兩造間確有如被上訴人所辯由被上訴人提供九三之一地號土地供上訴
    人私設通路，並據以申請指定建築線約定。而上訴人從未以系爭地段九三之一地
    號土地為私設通路，據以申請指定建築線等情，亦經原審法院函宜蘭縣政府以八
    十九年七月二十一日八九府建城字第０七六一七一號函覆在卷（原審卷一０九頁
　　）。本件上訴人既未依約以系爭九三之一地號土地申請指定建築線，其請求被上
　　訴人返還保證金之條件自尚未成就，從而上訴人主張依兩造合建契約書第十三條
　　之約定及繼承之法律關係，請求被上訴人連帶返還保證金一百萬元及整地鋪路費
　　用十萬八千元，合計一百一十萬八千元及按法定利率計算之遲延利息，即無理由
　　，不應准許。其假執行之聲請亦失所附麗，應併予駁回。原審為上訴人敗訴之判
　　決，及駁回其假執行之聲請，並無不合。上訴意旨指摘原判決不當，求予廢棄改
　　判，為無理由，應予駁回。
五、據上論結，本件上訴為無理由，依民事訴訟法第四百四十九條第一項、第七十八
    條，判決如主文。
中　　　華　　　民　　　國　　九十一　　　年　　　一 　　 月　　　二　　日
　　　　　　　　　　　　　　　　　民事第九庭
                              　　　　審判長法  官　吳　謙　仁
                              　　　　　　　法　官　蘇　瑞　華
                              　　　　　　　法　官　魏　大　喨
右正本係照原本作成。
如不服本判決，應於收受送達後二十日內向本院提出上訴書狀，其未表明上訴理由者
，應於提出上訴後二十日內向本院補提理由書狀（均須按他造當事人之人數附繕本）
上訴時應提出委任律師或具有律師資格之人之委任狀；委任有律師資格者，另應附具
律師及格證書及釋明委任人與受任人有民事訴訟法第四百六十六條之一第一項但書或
第二項（詳附註）所定關係之釋明文書影本。
中　　　華　　　民　　　國　　九十一　　　年　　　一 　　 月　　　四　　日
　　　　　　　　　　　　　　　　　　　　　　書記官　黃　美　玉
附註：
民事訴訟法第四百六十六條之一（第一項、第二項）：
對於第二審判決上訴，上訴人應委任律師為訴訟代理人。但上訴人或其法定代理人具
有律師資格者，不在此限。
上訴人之配偶、三親等內之血親、二親等內之姻親，或上訴人為法人、中央或地方機
關時，其所屬專任人員具有律師資格並經法院認為適當者，亦得為第三審訴訟代理人
。
